【裁判字號】    97,台上,920
【裁判日期】    970306
【裁判案由】    殺人
【裁判全文】
最高法院刑事判決              九十七年度台上字第九二○號
上   訴   人  台灣高等法院高雄分院檢察署檢察官
上訴人即被告  甲○○
上列上訴人等因被告殺人案件，不服台灣高等法院高雄分院中華
民國九十六年十一月二十六日第二審更審判決（九十六年度上重
更(一)字第二八號，起訴案號：台灣高雄地方法院檢察署九十五年
度偵字第一三一二六號），提起上訴，本院判決如下：
    主  文
上訴駁回。
    理  由
本件原判決認定：上訴人即被告甲○○（下稱被告）於民國九十
五年五月七日零時二十分許，酒後獨自在高雄市○○區○○路一
四一號前之滷肉飯攤吃宵夜，適被害人賴志伊與友人梁傑翔及郭
乃華亦前往該處用餐，被告因認賴志伊走路姿勢囂張並瞪其一眼
，致心生不滿，竟於返家後電話聯絡史家明，告知「要打架了」
；史家明隨即騎乘車牌ＺＥＭ－九○三號（起訴書誤載為ＺＥＭ
－四二二號）輕機車，前往高雄市三民區○○○路二三九巷三九
號被告住處，被告即攜帶其所有大型活動扳手（原判決誤載為板
手）一支，由史家明搭載前往上揭滷肉飯攤，途中史家明並拾取
不詳之人丟棄於路邊之木棍一支。嗣被告與史家明騎乘上開機車
至高雄市○○區○○路四一巷內前時，為避免查緝，由史家明將
ＺＥＭ－九○三號（原決誤載為ＺＥＭ－九○三六號）車牌拆卸
藏放於機車置物箱內，並發動機車以利逃逸後，被告與史家明隨
即分持上開扳手與木棍徒步進入該滷肉飯攤旁，並繞行至賴志伊
及梁傑翔身後；被告因酒後情緒激忿，竟當場單獨萌生殺意，手
持大型活動扳手，往坐在滷肉飯攤前吃飯聊天之賴志伊左側頭部
猛力揮擊，並以台語罵道：「你剛剛是在『青三小』（係『囂張
什麼』之粗話）？」，致賴志伊左側頭部受有有一處六〤五．五
公分之挫傷。及見賴志伊因不堪猛力攻擊而身體倒地等情狀，猶
續行攻擊，惟均未擊中；賴志伊起身後往外馬路方向躲避，未幾
即昏倒在地。另史家明則於被告持扳手揮擊賴志伊頭部時，亦當
場單獨基於傷害之犯意，持木棍朝梁傑翔背部揮擊，造成梁傑翔
受有左上背處挫傷、左肘部挫傷及疑似頸部拉傷等傷害（史家明
部分已據更審前原審以傷害罪判刑確定，其涉嫌殺人部分並經檢
察官為不起訴處分確定）。被告行兇後，隨即與史家明共騎上開
機車逃逸。賴志伊經警送醫急救，因上開頭部鈍力外傷，造成顱
內出血（原判決漏載），中樞神經衰竭，延至同月十五日十五時
許不治死亡。嗣為警循線查獲，並扣得上開大型活動扳手及木棍
等情。係依憑被告供認有於上揭時地，手執大型活動扳手揮擊賴
志伊而打中其頭部，致受有前述傷勢不治死亡等事實，核與證人
梁傑翔、郭乃華均證稱被告確有以大型活動扳手揮擊賴志伊等情
相符，且有扣案之大型活動扳手一支可證。而賴志伊確係因左側
頭部受有一處六〤五．五公分之挫傷，經送醫急救因頭部鈍力外
傷，導致顱內出血，中樞神經衰竭不治死亡，亦經台灣高雄地方
法院檢察署檢察官督同檢驗員相驗屬實，製有勘驗筆錄、相驗屍
體證明書、驗斷書等在卷可稽，並經法務部法醫研究所解剖鑑定
明確，載明「由屍體複驗解剖發現，左側頭部有挫傷，顱內嚴重
出血；死者係因左側頭部遭受鈍器重擊導致顱內出血，中樞神經
衰竭死亡；由左側頭皮挫傷痕跡推測凶器可能為有一定重量，質
地堅硬（如：金屬材質）之器具，與警方照片所示之扣案活動扳
手不相違背」等語，亦有該所（95）醫鑑字第一○一七號（原判
決漏載）鑑定書可資參佐（見相驗卷第一三○至一三三頁），已
敘明其所憑證據及認定之理由。而以被告否認有殺人之犯意，辯
稱：當時賴志伊坐著跟他朋友聊天，伊持扳手是要打其背部，賴
志伊發現轉身要看伊，才打到其頭部，只打一下，即與史家明一
起離開云云。其選任辯護人之辯護意旨略稱：被告與賴志伊素無
仇怨，僅因相逢於小吃攤，賴志伊無故瞪被告一眼，被告因而心
生不滿，惟此僅為細故，應不至於因此而生殺人故意；且被告邀
史家明時亦係告知要去打架，被告係基於傷害犯意要教訓賴志伊
；被告原要毆打賴志伊之背部，可能因賴志伊之動作而打到頭部
，被告揮擊賴志伊頭部後，見其跌倒即行離去，未再有攻擊行為
，被告並無致賴志伊於死之殺人故意。被告並不否認有傷害之犯
意與行為，應僅構成傷害致死罪；被告是否有繼續揮擊之行為，
證人郭乃華之證詞前後不一，依滷肉飯攤之桌椅與碗筷未毀損、
賴志伊是走出去及賴志伊身上並無其他傷勢等情，可見被告僅揮
擊賴志伊一次，別無繼續揮擊之行為等詞。則以：（一）證人郭
乃華、梁傑翔於偵審中均證稱被告持大型活動扳手係朝賴志伊之
頭部揮擊，用力很大、全力重擊，並說：「你剛剛是在青三小？
」各等語綦詳（見偵查卷第三一頁，第一審卷第九一、九四、一
一二頁），互核一致。而賴志伊當時係坐在滷肉飯攤前喝湯，與
梁傑翔面對面，郭乃華則坐在賴志伊旁邊，此據其二人證實在卷
；郭乃華並結證稱：伊看的很清楚，依被告拿扳手揮擊的角度，
不可能打到賴志伊之背部，賴志伊當時並沒有轉身的動作等情（
見偵查卷第三一頁，第一審卷第九七頁）。果如被告所辯伊係朝
賴志伊之背部揮擊，因賴志伊轉身時，才打到其頭部非虛，衡情
亦應係揮擊到與賴志伊背部約相同高度之頭部以下之胸部，而非
頭部。然依賴志伊係左側頭部受傷，足徵被告所辯與實情不符，
應以上開證人證述之情節為可採信。（二）證人郭乃華迭於偵審
中證稱被告於持大型活動扳手揮擊賴志伊頭部後，猶繼續朝賴志
伊揮打，但均未打中等語不移（見偵查卷第三一頁，第一審卷第
九一頁），並於檢察官詰問：「為何第一次警訊（詢）筆錄，你
當時沒有提到被告有繼續揮打的行為？」，則據證述：「因為警
察當時沒有問的那麼詳細，而且當時我有受到驚嚇，沒有辦法盡
情陳述。」等語（見原審卷第七一、七二頁）。可見證人郭乃華
於警詢時係因一時對突發狀況受到驚嚇，無法為完全之陳述，且
警方亦未對案發情節為詳細之詢問，以致未提及被告尚有其他繼
續揮擊賴志伊之行為，此部分應以其於偵審中所述者為正確。（
三）賴志伊頭部受傷部位在左側，而據證人郭乃華所證，被告係
從賴志伊之右側揮向左側，似與賴志伊頭部所受傷勢不符？然賴
志伊當時之坐姿如何？是否端正坐好，頭往正前方看？因郭乃華
證稱已不記得，故賴志伊所坐姿勢如身體偏左，被告從賴志伊右
側揮向左側，仍有可能造成其左側頭部挫傷之傷勢，證人郭乃華
所證與事實亦無矛盾之處。（四）被告持以犯案之大型活動扳手
，為實心鐵製品、長約三十公分，前端寬約七公分，尾端寬約三
公分，此經第一審勘驗明確（見第一審卷第一○七頁）。而人體
之頭部，分布有掌管呼吸、心跳等生命跡象之腦幹及神經系統，
至關重要，若遭受猛力攻擊，將造成死亡之結果，本為眾所週知
，被告為三十餘歲男子，當具有上開常識，實難諉為不知。卻仍
持大型活動扳手之鈍器，往賴志伊頭部重擊，使其受有顱內嚴重
出血等傷勢，已如前述。就賴志伊之傷情觀之，已見被告下手之
重、用力之猛，其於行兇之際，當知賴志伊會因而死亡，仍殺意
甚堅，至為灼然。況被告在重擊賴志伊頭部一下後，猶繼續揮擊
，雖未揮中，亦徵其確有致賴志伊於死之故意。被告所辯無殺人
之故意，為卸責之詞，委無足取。被害人之死亡與被告行為間具
有相當因果關係。事證明確，被告殺人犯行，堪以認定。均已依
憑卷證資料，在理由內逐一論駁綦詳。並說明上訴人所為，係犯
刑法第二百七十一條第一項之殺人罪；復敘明（一）被告行為後
，刑法雖於九十四年二月二日修正公布，於九十五年七月一日施
行，本件並無刑法新、舊法之比較適用；被告非自首，亦無中華
民國九十六年罪犯減刑條例之適用。（二）證人郭乃華、梁傑翔
於第一審固證稱有看到史家明持木棍揮打賴志伊云云。惟其二人
於警詢及偵查中均僅供稱被告持大型活動扳手揮擊賴志伊時，史
家明持木棍揮打梁傑翔等各情，均未提及史家明亦有持木棍揮打
賴志伊之情形。參酌被告以證人身分亦證稱：伊約史家明時只說
要去教訓人，沒有講好要如何教訓，沒有說要教訓幾個人，也沒
有說要如何分工等語（見第一審卷第一○一至一○二頁）。綜合
卷內證據資料，尚無從認定史家明有與被告共同殺人之犯意聯絡
及行為分擔。史家明部分並經更審前原審以傷害罪判刑確定，是
被告所犯本件殺人罪並無共犯，亦堪確定。因認第一審判決適用
上開法條及刑法第三十七條第一項、第三十八條第一項第二款，
並審酌被告與賴志伊並不相識、亦無仇怨，僅因細故，即萌發殺
意持扳手重擊，罔顧人命，惡性重大，造成賴志伊喪失生命，及
其家屬無可回復之心靈傷痛，嚴重危害社會秩序，且尚未與賴志
伊之家屬達成民事和解，賠償損害，足認被告輕忽法紀，其行為
不宜輕宥，參其犯罪之手段、所生危害、犯後坦承部分犯行之犯
後態度等一切情狀，論被告以殺人罪，量處無期徒刑，並宣告褫
奪公權終身；扣案之大型活動扳手一支，屬被告所有，係供犯罪
所用之物，併予諭知沒收。為無不合，予以維持，駁回檢察官及
被告在第二審之上訴，經核於法尚無違誤。檢察官上訴意旨略稱
：（一）原判決既謂「被告惡性重大，其行為不宜輕宥、量刑自
不宜輕」，卻仍維持第一審判決，顯然失之寬縱而有誤用裁量權
之違誤。（二）依原判決之認定，被告與史家明為避免遭到查緝
，將作案機車之車牌拆卸藏放於置物箱內，且發動機車以利脫逃
，足見其二人起意戕害賴志伊生命之犯意，絕非被告一人酒後情
緒激忿當場單獨所萌生。原判決對於被告殺人犯意之緣起及史家
明是否共犯殺人未翔實論敘，有事實與理由矛盾及理由不備之違
法。被告上訴意旨略稱：證人郭乃華或係因不滿被告無故攻擊其
友人，或因傷痛而有不當之證詞，原判決未釐清其證詞前後不一
，存有瑕疵，遽以論斷，有調查未盡之違法；依史家明之證詞，
被告僅是要教訓賴志伊，只有傷害之犯意，原判決未詳予審認，
遽論被告以殺人罪刑，自屬違背法令云云。惟按量刑之輕重，乃
事實審法院自由裁量之職權，本件原判決維持第一審對被告殺人
犯罪行為之量刑，其裁量權之行使既未逾越法律規定之範圍，且
無濫用權限之情形，自無違法可言。查被告於偵查中坦承知悉用
鐵製之扳手打人頭部會致人死亡，因當時有喝酒，情緒激動，故
持以敲擊賴志伊之頭部，並坦認有殺人等語不諱（見偵查卷第四
九頁）。原判決已說明其就案內所有證據本於調查所得心證，分
別定其取捨而為事實判斷之理由，並依確認之事實，說明被告係
以殺人之犯意，重擊賴志伊，及認定其無殺人共犯之論據，核無
事實與理由矛盾、理由不備之違法。被告上訴及檢察官其他上訴
意旨，經核係置原判決所為明白論斷於不顧，或仍持已為原判決
指駁之陳詞再事爭辯，或對於事實審法院取捨證據與自由判斷證
據證明力之職權行使，徒以自己之說詞，任意指摘，俱無可取。
本件上訴均無理由，應予駁回。
據上論結，應依刑事訴訟法第三百九十六條第一項，判決如主文
。
中    華    民    國  九十七  年    三    月    六    日
                      最高法院刑事第十一庭
                          審判長法官  邵  燕  玲
                                法官  李  伯  道
                                法官  孫  增  同
                                法官  吳      燦
                                法官  李  英  勇
      本件正本證明與原本無異
                                      書  記  官
中    華    民    國  九十七  年    三    月   十一   日
                                                Ａ
附錄本案論罪科刑法條
刑法第二百七十一條第一項、第二項
殺人者，處死刑、無期徒刑或十年以上有期徒刑。
前項之未遂犯罰之。


司法院資訊處製作；財團法人民間司法改革基金會備份。
